臺灣高等法院臺南分院刑事判決
111年度上易字第11號
上  訴  人  臺灣嘉義地方檢察署檢察官
被      告  李宥頡
上列上訴人因被告詐欺等案件，不服臺灣嘉義地方法院109年度
易字第383號中華民國110年11月18日第一審判決（起訴案號：臺
灣嘉義地方檢察署108年度偵字第1935號），提起上訴，本院判
決如下：
    主  文
上訴駁回。
    理  由
一、公訴意旨略以：被告李宥頡經由友人得知鄭秀粉與其前夫李
    明所經營之○○有限公司經營困難、周轉不靈，竟基於重利之
    犯意，於民國105年11月間某日，在新北巿○○區○○街000之0
    號，乘鄭秀粉、李明需款孔急之際，借予其等新臺幣（下同
    ）70萬元，於預扣每月一期、共三期之利息105,000元後，
    實際交付595,000元予鄭秀粉、李明，並要求其等交付○○有
    限公司所有、車牌號碼000-0000號自用小客車（下稱系爭汽
    車）及書立系爭汽車之汽(機)車買賣合約書(下稱汽車買賣
    合約書)、買賣合約書(下稱系爭買賣合約書)以為擔保，並
    於106年間某日，再向鄭秀粉、李明收取2期、共7萬元之利
    息，以此方式取得與原本顯不相當之重利。嗣鄭秀粉、李明
    無力還款，委託被告李宥頡代為出售系爭汽車以清償債務，
    詎被告李宥頡並無將系爭汽車出售予徐曉虹之真意，竟意圖
    為自己不法之所有，於106年12月間某日，在嘉義市世賢路
    友人住處，佯稱有意以100萬元出賣系爭汽車，致徐曉虹陷
    於錯誤，先後於106年12月15日、107年1月初某日，分別在
    中國信託商業銀行股份有限公司(下稱中國信託銀行)○○分行
    、友人趙中凡位於嘉義巿○區○○街000巷00弄0號住處等地，
    以無摺存款、交付現金之方式，陸續給付95,000元、605,00
    0元，合計70萬元予被告李宥頡，被告李宥頡收受上開款項
    後，未依約交付系爭汽車，並於106年12月底某日，在嘉義
    巿博愛路某處，以30萬元將系爭汽車賣予真實姓名年籍不詳
    之不知情女子，徐曉虹始知受騙。因此認被告涉犯刑法第34
    4條第1項之重利罪嫌及同法第339條第1項之詐欺取財罪嫌。
二、犯罪事實應依證據認定之，不能證明被告犯罪者，應諭知無
    罪之判決，刑事訴訟法第154 條第2 項、第301 條第1 項分
    別定有明文。又認定不利於被告之事實，須依積極證據，苟
    積極證據不足為不利於被告事實之認定時，即應為有利於被
    告之認定，更不必有何有利之證據；另認定犯罪事實所憑之
    證據，雖不以直接證據為限，間接證據亦包括在內，然而無
    論直接或間接證據，其為訴訟上之證明，須於通常一般之人
    均不致有所懷疑，而得確信為真實之程度者，始得據為有罪
    之認定，倘其證明尚未達於此一程度，而有合理性懷疑存在
    時，即不得遽為被告犯罪之認定（最高法院30年上字第816
    號、76年台上字第4986號判決意旨參照）。再刑事訴訟法第
    161 條第1 項規定：檢察官就被告犯罪事實，應負舉證責任
    ，並指出證明之方法。因此，檢察官對於起訴之犯罪事實，
    應負提出證據及說服之實質舉證責任。倘其所提出之證據，
    不足為被告有罪之積極證明，或其指出證明之方法，無從說
    服法院以形成被告有罪之心證，基於無罪推定之原則，自應
    為被告無罪判決之諭知（最高法院92年台上字第128 號判決
    意旨參照）。又告訴人與被告係處於對立地位，其提起告訴
    ，係以使被告受刑事訴追為目的，是其指訴是否與事實相符
    ，仍應調查其他證據以資審認（最高法院92年度台上字第18
    78號、第2984號判決意旨參照）。亦即須有補強證據資以擔
    保其陳述之真實性，使不致僅以告訴人之陳述，作為有罪判
    決之唯一證據。而所謂補強證據，則指除該陳述本身之外，
    其他足以證明犯罪事實確具有相當程度真實性之證據而言，
    且該必要之補強證據，須與構成犯罪事實具有關聯性之證據
    ，非僅增強告訴人指訴內容之憑信性。是告訴人前後供述是
    否相符、指述是否堅決、有無攀誣他人之可能，其與被告間
    之交往背景、有無重大恩怨糾葛等情，僅足作為判斷告訴人
    供述是否有瑕疵之參考，因仍屬告訴人陳述之範疇，尚不足
    資為其所述犯罪事實之補強證據（最高法院100 年度台上字
    第5811號判決意旨參照）。
三、刑事訴訟法第308 條規定：「判決書應分別記載其裁判之主
    文與理由；有罪之判決並應記載犯罪事實，且得與理由合併
    記載。」同法第310 條第1 款規定：「有罪之判決書，應於
    理由內分別情形記載左列事項：一、認定犯罪事實所憑之證
    據及其認定之理由。」及同法第154 條第2 項規定：「犯罪
    事實應依證據認定之，無證據不得認定犯罪事實。」揆諸上
    開規定，刑事判決書應記載主文與理由，於有罪判決書方須
    記載犯罪事實，並於理由內記載認定犯罪事實所憑之證據及
    其認定之理由。所謂認定犯罪事實所憑之「證據」，即為該
    法第154 條第2 項規定之「應依證據認定之」之「證據」。
    職是，有罪判決書理由內所記載認定事實所憑之證據，即為
    經嚴格證明之證據，另外涉及僅須自由證明事項，即不限定
    有無證據能力之證據，及彈劾證人信用性可不具證據能力之
    彈劾證據。在無罪判決書內，因檢察官起訴之事實，法院審
    理結果，認為被告之犯罪不能證明，而為無罪之諭知，則被
    告並無檢察官所起訴之犯罪事實存在，既無刑事訴訟法第15
    4 條第2 項所規定「應依證據認定之」事實存在，因此，判
    決書僅須記載主文及理由，而理由內記載事項，為法院形成
    主文所由生之心證，其論斷僅要求與卷內所存在之證據資料
    相符，或其論斷與論理法則無違，通常均以卷內證據資料彈
    劾其他證據之不具信用性，無法證明檢察官起訴之事實存在
    ，所使用之證據並不以具有證據能力之證據為限，是以被告
    既經本院認定其本案犯罪乃屬不能證明（詳後述），本判決
    即不再論述所援引有關證據之證據能力。　　　
四、公訴意旨認被告涉犯重利、詐欺取財等罪嫌，無非係以⑴證
    人即告訴人徐曉虹、鄭秀粉、李明、證人趙中凡之證述、⑵
    被告之中國信託銀行帳戶交易明細、徐曉虹之中國信託銀行
    存款交易明細、鄭秀粉之中國信託銀行存款交易明細、汽車
    買賣合約書、車輛進口文件、汽車新領牌照登記書、車輛行
    照等證據，資為其主要論據。訊據被告固坦認有借款給李明
    、鄭秀粉之事實，惟堅詞否認有何重利、詐欺取財之犯行，
    就重利罪部分辯稱：鄭秀粉、李明確實有向伊借70萬元，約
    定1年後還款，每月分期還35,000元本金，沒有預扣利息，
    但鄭秀粉、李明沒有按月還錢，只還了4、5次，也沒有給付
    任何利息，因李明、鄭秀粉借錢時，有寫汽車買賣合約書做
    擔保，說如果沒有分期償還，可以賣系爭汽車等語；就詐欺
    取財罪部分辯稱：伊並未將系爭汽車賣給徐曉虹，徐曉虹匯
    給伊的9萬5千元，係伊向徐曉虹借的借款等語。
五、經查：
　㈠被訴重利罪部分：
　⒈按刑法第344條重利罪，須乘他人急迫、輕率、無經驗或難以
    求助之處境，貸以金錢或其他物品，而取得與原本顯不相當
    之重利者，始足成立；所謂急迫者乃指於金錢或財務一時運
    用上之迫切需求；輕率者係欠缺慎思下之草率決定；無經驗
    者係就借貸事宜之相關知識、生活經驗有所欠缺；所謂難以
    求助之處境，係指因經濟上困窘，處於孤立無援而無其他管
    道得以貸得金錢之處境（最高法院108年度台上字第1447號
    判決意旨參照）。　　　　　　
　⒉被告於105年11月間某日，在新北巿○○區○○街000之0號，貸與
    李明、鄭秀粉70萬元之事實，為被告於偵查、原審準備程序
    及本院審理時所坦承（見交查1525卷第53頁；原審卷第126
    頁；本院卷第118頁），核與證人鄭秀粉之證述情節相符(見
    交查1525卷第51頁)，此部分之事實首堪認定。
　⒊被告借款70萬元予鄭秀粉、李明，雙方有約定利息乙節，雖
    為被告所否認，然查：
　⑴此一事實，業據證人即告訴人鄭秀粉於警詢陳稱：我於105年
    11月份左右與李明決定將該000-0000號自小客車質押給被告
    並借款70萬元，月息5%，每月償還3萬5千元，起初先扣除3
    期利息（共10萬5千元），共實得59萬5千元等語（見警卷第
    5頁反面）；於偵訊時證稱：「（妳與李明向被告借款時，
    妳們有沒有約定利息？利息怎麼計算？）借70萬元，實拿59
    萬5千元，他先預扣了3個月的利息。後來我又付了2個月的
    利息共7萬元。（妳總共支付多少利息給被告？）17萬5千元
    的利息。」等語（見偵1935卷第19頁）；復於原審審理時證
    稱：「（當時有無談到利率問題？）有。（月息百分之5？
    ）對。」、「（跟他借70萬元，當場也有提到利息問題嗎？
    ）利息就直接給他了，10萬5千元。（直接給他是指他借70
    萬元，直接把10萬5千元扣掉？）對。（所以實際上給妳的
    是59萬5千元？）對。（第一次交錢給妳有扣掉利息？）3個
    月。」等語明確（見原審卷第247、254-255頁），其就借款
    時有約定利息並採預扣方式乙節，前後所述一致。反觀被告
    於偵查中供稱：利息1年後再算等語（見交查1525卷第53頁)
    ，嗣於原審準備程序供稱：因為有押車子，所以沒有約定利
    息等語（見原審卷第127頁），其就系爭借款有無約定利息
    ，則所述前後不一。且被告貸與告訴人鄭秀粉、李明之70萬
    元款項係向他人借貸後轉借給告訴人鄭秀粉、李明，業據被
    告自承在卷(見原審卷第214頁)，可見被告非資力豐厚，若
    無利可圖，自無可能向他人借貸再轉貸告訴人鄭秀粉、李明
    ，其所辯系爭借款未約定利息，殊不可信。
　⑵按所謂取得與原本顯不相當之重利，係指就原本利率、時期
    核算及參酌當地之經濟狀況，較之一般債務之利息，顯有特
    殊之超額者而言（最高法院27年上字第520號判決意旨參照
    ）。又按金錢消費借貸契約，係屬要物契約，貸與人如自貸
    與金額中預扣利息，該部分既未實際交付借用人，自不能成
    立消費借貸契約，其貸與之本金應以利息預扣後實際交付借
    用人之金額為準（最高法院106年度台上字第972號民事判決
    意旨參照）。經查，系爭借款本金為70萬元，每月利息3萬5
    千元，借款時預扣3期共10萬5千元之利息，嗣後告訴人鄭秀
    粉、李明有再給付2個月利息共7萬元等情，此據證人鄭秀粉
    於警詢、偵查中證述綦詳(見警卷第5頁反面；偵卷第19頁)
    ；被告雖否認有預扣利息，然就其是否收取每月3萬5千元款
    項一事，初於警詢時稱：鄭秀粉、李明每月需分期還3萬5千
    元，只還了4、5次等語(見交查1525卷第53頁)；後於原審準
    備程序稱：印象中李明、鄭秀粉分期還款大概有3次等語(見
    原審卷第187頁)；復稱：只收到7萬元，分2次給，1次給3萬
    5千元等語(見原審卷第213頁)，是被告就系爭借款已受清償
    數額多寡，所述不一；審酌告訴人鄭秀粉就系爭借款之利息
    每月為3萬5千元一情，始終證述一致，而被告就鄭秀粉清償
    之款項數度更易其詞，抑且，初於警詢時即坦承借款人每月
    分期還3萬5千元，還4、5次等語，與告訴人鄭秀粉所證述大
    致相符，復衡酌被告借貸予告訴人李明、鄭秀粉，殊無可能
    未約定貸款利息，是以，本院認告訴人鄭秀粉所述，應可採
    認，則扣除被告貸與告訴人李明、鄭秀粉預扣之利息10萬5
    千元，系爭借款應以告訴人鄭秀粉、李明實際取得之借款金
    額作為計算借款利率之基準，是依此核算之結果，系爭借款
    實際本金應為59萬5千元，故系爭借款之利息為年息70.588%
    (計算式：35,000÷595,000×12≒70.588%)，此一利率除與民
    法第203條所定週年利率5%之法定利率及修正前同法第205條
    所定週年利率20%之最高約定利率均有差距外，亦明顯高於
    一般銀行業者放款利率甚多，被告所取得之利息，與原本顯
    不相當，應可認定。
　⒋惟按重利罪之成立，除須有收取重利之行為外，尚須有乘他
    人急迫、輕率、無經驗或難以求助之處境之客觀情狀方可構
    成，其立法意旨無非在避免對於金融交易市場造成不必要干
    擾，而把收取重利之可刑罰性行為限制在符合一定客觀情狀
    下之行為。關於鄭秀粉、李明向被告借貸之原因，據證人鄭
    秀粉證稱：其之前有跟其他人借過錢，但因為利率太高，所
    以透過朋友認識被告，借錢是因為要周轉，之前利率比較高
    ，系爭汽車直接給被告，車子本來就有借了，利率一個月10
    %，朋友說會介紹利率比較低的，所以介紹被告，用系爭汽
    車向被告借錢，當時公司周轉除車子貸款外，還有銀行貸款
    ，公司周轉可以支應，公司其他債務勉強可以支應，但是覺
    得車子貸款利息太高，前面有借高利貸，那時都還得差不多
    了，有陸續在還，都可以了，後來都只有拿本金，其他都解
    決了，當時只跟被告借而已，我就想有利息低的就轉到利息
    低的等語（見原審卷第245-247、252-254頁），是以告訴人
    鄭秀粉、李明之所以向被告借貸，係因之前貸款之利息更高
    ，乃轉向被告借貸，以減少利息支出，而告訴人鄭秀粉、李
    明借貸當時其他貸款均可以支應，是其等向被告借貸，乃係
    出於理財規劃之考量而借新債償舊債，非因金錢或財務一時
    運用上之迫切需求，亦非欠缺慎思下之草率決定；復參酌告
    訴人鄭秀粉、李明係因經營○○有限公司需要資金周轉，且曾
    有向銀行、民間貸款之事實，難認告訴人鄭秀粉、李明就借
    貸事宜之相關知識、生活經驗有所欠缺，亦非因經濟上困窘
    ，處於孤立無援而無其他管道得以貸得金錢致不得不向被告
    借貸系爭借款。
　⒌綜上，告訴人鄭秀粉、李明向被告借款，利息雖高達年息70.
    588%，然其等於借貸當時，難認定處於急迫、輕率、無經驗
    或難以求助之處境，其與刑法第344條第1項之要件，尚有不
    符，揆諸首開說明，被告被訴重利罪嫌，自屬不能證明，應
    為無罪之諭知。 　　
　㈡被訴詐欺取財罪部分：
　⒈按刑法第339條第1項詐欺罪之成立，須意圖為自己或第三人
    不法所有，以詐術使人將本人或第三人之物交付為要件。所
    謂以詐術使人交付，必須被詐欺人因其詐術而陷於錯誤，若
    其所用方法，不能認為詐術，亦不致使人陷於錯誤，即不構
    成該罪(最高法院100年度台上字第5493號、110年度台上字
    第2341號判決意旨參照)。
　⒉證人即告訴人徐曉虹曾於警詢、偵訊及原審審理時為以下之
    陳述：
　⑴於107年7月22日警詢時陳稱：我於106年12月15日以1百萬元
    經被告仲介向李明購買000-0000號自小客車，當天我在嘉義
    市西區民生北路中國信託銀行匯款9萬5千元為購車定金，另
    於107年1月初某日在嘉義市○區○○街000巷00弄0號交付現金6
    0萬元給被告，尾款待過戶完成一次給付。000-0000號自小
    客車之車主為○○公司，我經仲介人被告與○○公司負責人李明
    簽訂買賣合約書做為依據等語（見警卷第1-2頁）。
  ⑵於108年6月21日檢察事務官詢問時陳稱：「（你怎麼會透過
    被告購買車牌號碼000-0000號自用小客車？）被告告訴我是
    ○○公司的負責人李明委託他賣這部車，我有去查過這部車價
    值應該還有100多萬元。（《提示警卷第20-21頁汽（機）車
    買賣合約書及買賣合約書等影本》簽約的時間、地點？還有
    沒有其他人在場？）時間我忘記了，地點在嘉義市世賢路我
    朋友家，是李宥頡拿給我寫的，我簽的時候李明的部分都寫
    好了。這兩份是同時寫的。（簽約前，你有沒有見過○○公司
    負責人李明？）我沒有見過。我是看到合約書的電話才打電
    話找李明，但電話是李明的女友鄭秀粉接的，鄭秀粉說要跟
    李明商量看看怎麼處理，但他們後來電話就都不接，我才覺
    得李明與李宥頡是串通好的。」等語（見交查1525卷第13-1
    4頁）。
　⑶於108年8月27日檢察事務官詢問時陳稱：「（有什麼證據可
    以證明你有於107年1月初，在嘉義市○區○○街000巷00弄0號
    ，交付60萬元現金給被告？）我是在我朋友趙中凡家裡拿現
    金給被告的，趙中凡也在。（《提示警卷第20頁汽(機）車買
    賣合約書影本》為什麼該合約書僅載明價格100萬元，定金為
    9萬5千元，卻沒有載明給付餘款的時間及金額？）因為當初
    找不到被告，我才把資料填寫好，交給警察，並提出告訴。
    」等語（見交查1525卷第68頁）。
　⑷於108年10月1日檢察事務官詢問時陳稱：「（你向趙中凡借
    了多少錢？）30萬元。（你向趙中凡借款30萬元的時間、地
    點？）於105年底或106年初，在趙中凡家裡借的。（你用什
    麼理由向趙中凡借款？）我跟趙中凡說要買車，我有向趙中
    凡提過李宥頡的名字，趙中凡也看過李宥頡，我向李宥頡買
    車前，就有介紹李宥頡去當趙中凡的禮車司機，當時是趙中
    凡的兒子要結婚。」等語（見交查1525卷第119頁）。
  ⑸於109年6月5日偵訊時證稱：「（之前李宥頡是否有意要賣一
    台000-0000號自小客車給你？）車牌我不記得，是一台賓士
    350的車子，他要賣我100萬元，他跟我說這台車是車主借給
    他開的，車主有意要賣，為了要買這台車我跟趙中凡借30萬
    元，後來我們一起約在趙中凡家，趙中凡直接把錢給我，我
    再把錢交給李宥頡。（你跟趙中凡借錢時，他知道你要向李
    宥頡買車？）他知道。（後來你有跟趙中凡說你沒有買到車
    子？）是。我說我被李宥頡騙了。我之前曾經介紹李宥頡擔
    任趙中凡兒子結婚時的禮車司機。（李宥頡確實有跟你一起
    去趙中凡家裡拿30萬元？）是。（李宥頡說你們之間金錢往
    來都是匯款？）我記得頭期款是匯給他的，之後有部分是拿
    現金給他的。」等語（見偵1935卷第32頁正反面）。
  ⑹於原審110年10月28日審理時證稱：「被告之前跟我借了一筆
    19萬元，還了幾次，後來被告跟我說有一台車要賣，下了定
    金後又給付了後面款項，他就不見了。因為我有這個買賣合
    約，我認為他跟鄭秀粉、李明一起串通好來騙我。」、「（
    你說之前借被告19萬元？）是。（何時借他的？）事發之前
    ，但我認為19萬元跟本案沒有利害衝突。（這19萬元被告有
    無還你？）陸續還了幾次。（大概是哪段時間還錢的？）他
    說每個月要還我1萬元，後來車子的事情，我又付了定金，
    之後他說現在比較有能力了，可以一個月還1萬5千元，我當
    時覺得這《指買車》跟借錢是兩回事，結果後來他這樣詐騙我
    ，但他來跟我講的時候，覺得他是因為欠我錢，不是因為詐
    騙。」、「（他本來一個月還1萬元，後來比較有錢就說可
    以一個月還1萬5千元，現在還有無欠款？）有。（還欠多少
    ？）大概還有10幾萬元。」、「（《提示原審卷第71至85頁
    轉帳交易明細》106年、107年間，大概有8筆匯款紀錄，這些
    匯款是何用途？）被告還我錢。」、「（被告稱有車要賣你
    ，是何種車？）賓士S。（是否記得車牌？）只記得後面是0
    000，英文不記得。（用多少錢購買？）當時講好大概90至1
    00萬元要買，那一台在外行情還有100多萬元。（有無簽約
    ？）他將李明的買賣合約給我。（《請提示警卷第20頁汽車
    買賣合約書》你是指這一份？）對。（上面徐曉虹及林森東
    路地址，是你寫的？）對。（還有哪些事項是你寫的？）除
    了李明的簽名蓋章外，其他都是我寫的。（你簽名時，李明
    是否在現場？）不在。（這份是誰拿給你寫的？）李宥頡。
    （100萬元也是你寫上去的？）對。（這是你們當時談好的
    價錢？）是。（為何沒有押日期？）因為剛好講的是定金，
    後來又給了60萬5千元之後，他就不見了，日期我不知道要
    怎麼押。（你定金先給了多少？）9萬5千元。（簽買賣合約
    書當天給的？）對。（用何種方式給？）匯款。（你是用哪
    一個帳戶匯款到他哪一個帳戶？）我好像是請別人匯的。（
    簽買賣合約當天？）不是，我匯了9萬5千元，又給了60萬5
    千元，他不見了之後，我才將我的名字跟資料填上去。（這
    一份買賣合約書是在你付了定金9萬5千元還有60萬5千元之
    後才簽上去的？）對。（被告是在你匯款之前，就將買賣合
    約書交給你？）不是，是我給了60萬5千元之後，他才將合
    約書給我。（60萬5千元是在何時、何處交付？）確切日期
    我忘記了，是在趙中凡家門口，因為這筆錢我是向趙中凡借
    的。（那9萬5千元是你自己的錢還是向人家借的？）是我自
    己的錢，我請人幫我匯款。（60萬5千元全部都是向趙中凡
    借的？）對。（還是有部分是你自己的？）有部分是我自己
    的。（大概是多少？）我忘記了，因為當時我有跟趙中凡有
    頻繁的金錢往來。（你為了買這台車，跟趙中凡借了多少錢
    ？）30至40萬元或40至50萬元吧，我忘記了。（你一共交付
    多少錢給被告？）匯款9萬5千元，交付現金是60萬5千元。
    （加起來大概70萬元？）對。（你們不是講好價格100萬元
    嗎，為何只給了70萬元？）因為我還沒拿到車，我想說車子
    過戶給我之後，再給剩下的錢。（等於30萬元是尾款？）是
    ，過完戶才有辦法給。（你後來有無拿到這台車？）沒有。
    （為何沒有拿到這台車？）因為被告就不見了。（你是否知
    道這台車後來的下落？）不知道。」、「（《請提示警卷第2
    0頁汽車買賣合約書》上面你的名字、車款、價格，都是你寫
    的？）是。（在你寫這份汽車買賣契約書之前，上面有無李
    明的簽名跟蓋章？）有。（已經蓋好了？）是。（你是在何
    地點簽這份買賣契約書？）因為李宥頡後來人不見，我拿著
    這份我簽好的，在家裡寫好的去找警察報案。（在你簽上名
    字跟100萬元的時間點，李宥頡是否在場？）不在。（交給
    你的買賣合約書只有李明跟蓋章？）對。（當時沒有當場簽
    名？）對。（你填這些資料有無跟李宥頡說清楚？你是事後
    才簽名的？）是，因為他人不見了。（所以他也不知道你會
    簽名在買賣契約書上？）對。（他交給你買賣契約書的用意
    為何？）就是要騙我100萬元，但是我只付了70萬元。（他
    當時拿合約書給你有無說要做什麼用？）就是車子買賣。（
    這車子要賣給你，所以拿給你？）對。（你剛提到已經付定
    金9萬5千元，跟後面的60萬5千元，他才交這張給你？）對
    。（你說第二筆錢60萬5千元是在趙中凡的住處拿到的？）
    是。（當時有哪些人在場？）就我們三個人在門口。（在什
    麼門口？）趙中凡他家大門。（你剛提到趙中凡拿錢給你是
    30至50萬元的金額？）那個時候袋子裡有60萬5千元，然後
    我約了李宥頡，我們一起去他家拿錢。（你的意思是說當時
    你跟李宥頡一起到趙中凡住處，趙中凡用袋子裝60萬5千元
    給你？）對。（當時李宥頡在場嗎？）在。（這個60萬5千
    元你有點嗎？）沒有。（你怎麼知道裡面金額有多少？）因
    為我之前跟趙中凡就有頻繁的金錢往來，這筆錢裡面應該有
    我自己的錢，也有我跟他借的錢，然後我之前放在一起，趙
    中凡交給我。（所以先前就講好，要趙中凡在裡面放60萬5
    千元給你？）是。（包含你自己的錢跟他的？）我跟他借的
    部分。（你實際跟他借多少錢？）大概是30萬元。（是用什
    麼袋子裝？）紙袋。（裡面的錢是用什麼方式裝？）有束條
    。（10萬元一個束條？）是。（你們有無進到他家？）沒有
    ，我們處理好就離開。（你剛說他有把合約書交給你？）有
    ，我們離開之後他才拿給我。（你說離開趙中凡家才拿給你
    ？）是。（在什麼情況拿給你？）他就拿一大疊資料，一個
    黃皮紙袋交給我。（紙袋裡有契約書，還有其他東西嗎？）
    有，就是車子資料。（行照之類的？）對。（那時候沒有看
    到車子？）有，我之前就看過車子。（當天車子沒給你？）
    沒有。（就只有文件？）對。（他拿牛皮紙袋給你，是在趙
    中凡面前給你？）沒有，事後。（事後是當天？）對，當天
    ，我離開之後拿給我。」、「（你是用何方式跟趙中凡說今
    天要拿60萬5千元？）我就說我今天要拿車，錢不夠要跟他
    借，我這邊還有多少錢。（你說當時借你30萬元左右，其他
    是你自己的錢，是你之前借給趙中凡的嗎？）因為我跟他之
    前就有頻繁金錢往來。（你的錢是匯給他，還是他幫你收什
    麼帳款，為何有錢在他那邊？是你之前有拿給他現金？）應
    該是有錢放在他那邊。（所以是用什麼方式跟他說要拿這60
    萬5千元？）因為我要買車這事情之前就有跟他討論過，應
    該是有見面講，也有電話中講過。（確認數字是什麼時候？
    ）忘記了。（是用何方式？）應該是在他家談的。（在他家
    跟他講哪一天要過去跟他拿錢？）對。（之前跟他確認？）
    對，因為我之前常常去他家喝酒。（之前是指前一天跟趙中
    凡確認還是？）之前就確認。（時間、地點？）就是之前有
    去他家喝酒時，我老婆那時候也有跟我去，我們都談好了，
    我就說什麼時候去他家拿60萬5千元，他就準備好。（你跟
    李宥頡是一起到趙中凡家找他，還是個別到他家？）情形我
    忘了，應該是我帶他過去。（你開車載他過去？）可能是，
    因為我忘記那天的確切行程。（你在答應李宥頡要買車子10
    0萬元時，你有先查車子的車籍資料嗎？）我有問中古車的
    行情，那台車當時大概可以賣到130萬元。（車子到底有無
    貸款，它的來源是否清楚？）我知道有貸款。（你自己有查
    證？）我知道有貸款。（你知道這是李明的車子？）公司車
    。（有去查這部車剩下貸款多少？）我知道那時候查下來他
    是有貸款而已。（100萬元是怎麼開出來的？有無包括貸款
    ？）沒有包括貸款，如果包括貸款，我車子買了就沒有利潤
    。（所以你的意思是這100萬元？）這100萬元就是要買這台
    車。（他必須把貸款清掉？）對。（你跟李宥頡在談車子賣
    價時，有無確認過車子還有多少貸款？）我自己查知道有貸
    款，但沒跟他講這麼多。（你怎麼查？）請朋友上網查，他
    跟我說這台車有貸款。（還剩多少？）不知道，沒辦法問到
    。（不知道的話你100萬元怎麼開出來？）就他要賣給我100
    萬元。（他必須要把貸款還清你才給他100萬元的意思？）
    沒有，李宥頡當時說這台車要賣給我100萬元，我覺得那時
    候的行情有利可圖，所以我才會買這台車。（前提是你知道
    這台車有貸款，那貸款誰要處理？）應該是車主要去處理的
    。（你有跟李宥頡講好車主必須要先將貸款還清？）然後車
    子才能過戶給我。（這100萬元是交給車主處理，必須把貸
    款還清的意思？）是。（你有無跟李明聯絡確認過？）沒有
    。（你為何後來也會對鄭秀粉提告？）因為我覺得李宥頡跟
    車主是串通好要騙我的錢。（你有何根據認為鄭秀粉也有跟
    李宥頡串通？）因為車的買賣上有李明簽名，是李宥頡交給
    我，我就會覺得是他們串通好拿這份資料騙我。（所以一起
    提告？）是。（000-0000這台車有無賣給你？）對。（汽車
    買賣的時間為何時？）107年。（是付定金時，還是付60萬5
    000元，還是何時成立買賣契約？你何時買這台車？）我之
    前就跟李宥頡談好，我100萬元要買這台車。（你認為何時
    成立買賣契約？）我付了60萬5千元之後，他把汽車賣給我
    ，我就認為這個買賣他等車子處理好後續問題過戶給我之後
    ，我就可以牽走這台車。（你認為60萬5千元付完之後，他
    把買賣合約書給你時，契約成立？）是。（你講106年12月1
    5日你有匯9萬5千元給被告，這時買賣契約還沒成立，為何
    你會先付定金？）本來行情就是這樣，我去車行看這台車我
    喜歡，我怕這台車被人買走，我就會先付定金。（你剛講到
    買賣契約是在付60萬5千元之後成立，他把買賣契約給你，
    這時候買賣契約成立，為何當時沒有把除了李明的名字跟簽
    章以外，其他的表格沒有把它寫進去？）因為他當初跟我講
    ，他東西都已經跟李明講好，所以我才會連李明一起告。（
    既然當時付60萬5千元給他，他把買賣契約給你，這時買賣
    契約成立，為何不把買賣契約書的條款填清楚？）因為後面
    我還有一筆30萬元尾款還沒付，我只付了70萬元現金，定金
    跟中間這條60萬元，我後面30萬元還沒付，因為我要等車子
    的後續全部都做好。（你當初把60萬5千元給李宥頡時，有
    無請他寫收據？）沒有。（有無在買賣合約書上寫到，定金
    9萬5千元跟60萬5千元的款項？）沒有，因為那時我跟他還
    是朋友，我想他不會騙我。（所以60萬5千元沒有立任何的
    收據跟憑據？）沒有。」、「（你說有先付9 萬5千元作為
    定金，你有無資料證明？ ）沒有，就是口頭約定。」等語
    （見原審卷第265-286頁）。
  ⒊依告訴人徐曉虹前開所述內容，就系爭買賣契約成立時間，
    先是證稱：先給定金9萬5千元，簽買賣合約書當天給等語；
    又稱：買賣時間為107年，我給付60萬5千元之後，被告把汽
    車買賣合約書給我，契約成立等語，所述已有出入；且告訴
    人徐曉虹雖稱系爭買賣契約係於交付60萬5千元後成立，然
    告訴人徐曉虹匯款9萬5千元給被告的時間係106年12月15日
    ，有被告所提中國信託銀行帳戶(帳號000000000000號)存款
    交易明細(見原審卷第79頁)、中國信託銀行107年8月10日中
    信銀字第107224839108020號函及所附前開中國信託銀行帳
    戶資料及交易明細可稽(見警卷第16-19頁)；而告訴人徐曉
    虹亦證稱上開9萬5千元係系爭買賣契約之定金，則其於系爭
    買賣契約尚未成立時，即先給付定金9萬5千元，殊不合理。
　⒋又告訴人徐曉虹所提出之汽車買賣合約書（見警卷第20頁）
    ，僅填載賣主、買主、買賣標的、價金、定金等項，就餘款
    之給付、汽車交付日、買賣成立日期等均未記載；另系爭買
    賣合約書（見警卷第21頁），亦僅載立合約書人，其餘事項
    均空白；參酌告訴人徐曉虹證述：汽車買賣合約書上我的名
    字、車款、價格都是我所寫，因後來被告不見，我在家裡寫
    好報案等語，則依告訴人徐曉虹證述，被告交付汽車買賣合
    約書、系爭買賣合約書時，其上均僅有李明之簽名、蓋章，
    衡以告訴人徐曉虹證述系爭買賣契約價金高達100萬元，其
    竟未要求被告就買賣條款詳予填載，實堪存疑；另告訴人徐
    曉虹雖證述：買賣契約成立時，因有30萬元尾款未付，所以
    沒有把合約書條款填載清楚等語；然買賣合約書之簽訂，係
    就買賣雙方約定事項詳細記載，以明確規範雙方權利義務，
    尤於買賣契約非銀貨兩訖之情形下，更有必要詳予約定，避
    免嗣後任何一方未依約履行之糾紛；本案告訴人徐曉虹既證
    述尚有尾款未付，自當將款項之給付、汽車之交付明列，是
    告訴人徐曉虹以尚有尾款30萬元未付為由，未清楚填載合約
    條款，難認可採。
　⒌再者，系爭汽車車主為○○有限公司，有交通部公路總局臺北
    區監理所109年11月25日北監車字第1090365321號函及所附
    系爭汽車車主歷史查詢、汽車異動歷史查詢為憑(見原審卷
    第107-110頁)；而○○有限公司以系爭汽車向裕融企業股份有
    限公司辦理汽車貸款，迄告訴人徐曉虹所稱匯定金給被告的
    時間（106年12月15日），在106年12月20日本金餘額尚有1,
    093,887元，有裕融企業股份有限公司109年12月11日109年
    度北裕法字第30141469號函及所附系爭汽車辦理車貸之相關
    資料及迄今繳納分期款、餘額等資料，及該公司110年4月22
    日109年度北裕法字第30141469號函及所附說明、攤銷表、
    繳款紀錄可憑(見原審卷第141-151、173-181頁)，酌以告訴
    人徐曉虹證述：我請朋友上網查，知道系爭汽車有貸款等語
    ，則告訴人徐曉虹就系爭汽車有無貸款、貸款如何清償等事
    宜，事涉其權益，要無可能忽視不理，然告訴人徐曉虹就系
    爭汽車車貸如何處理證述：貸款應該是車主要去處理等語，
    又稱：就貸款清償沒有跟李明確認過等語，則告訴人徐曉虹
    以高價購買系爭汽車，對車貸清償未明確約定，實難想像；
    又告訴人徐曉虹證述：我有問中古車的行情，那台車當時大
    概可以賣到130萬元等語，則扣除系爭汽車106年12月20日尚
    餘之貸款本金1,093,887元，系爭汽車所餘價值僅約20萬元
    ，告訴人徐曉虹在未釐清系爭汽車之貸款如何處理之前，逕
    以100萬元價格購買系爭汽車，遠逾系爭汽車扣除貸款餘額
    之數額，告訴人徐曉虹所為實難令人想像。　
  ⒍又告訴人徐曉虹於106年7月12日匯款19萬元、106年12月15日
    匯款9萬5千元至被告所開設中國信託銀行帳戶，有被告所提
    中國信託銀行帳戶存款交易明細可按(見原審卷第71、79頁)
    ；被告稱上開19萬元係其向告訴人徐曉虹所借貸(見原審卷
    第67頁)，核與告訴人徐曉虹證述相符(見原審卷第265頁)；
    被告另稱19萬元借款本金為20萬元，告訴人徐曉虹預扣1萬
    元利息，利息為月息5%等語(見原審卷第48、67頁)，依被告
    所辯，前開19萬元借款每月利息為1萬元(20萬X5%=1萬元)；
    而告訴人徐曉虹106年7月12日匯款19萬元予被告後，被告分
    別於同年8月14日、9月12日、10月13日轉帳1萬元予告訴人
    徐曉虹，有被告之中國信託銀行存款交易明細存卷可憑(見
    原審卷第75-77頁)，告訴人徐曉虹亦坦承前開1萬元款項為
    被告用來償還19萬元之債務(見原審卷第266頁)，則被告向
    告訴人徐曉虹借貸19萬元，陸續於106年8月14日、9月12日
    、10月13日匯款1萬元清償借款利息，應可認定；審酌民間
    借貸多有預扣利息之習慣，被告抗辯19萬元係本金20萬元預
    扣利息1萬元之餘額，合於民間常習；復以20萬元本金計算
    月息5%，每月利息1萬元，亦與被告在告訴人徐曉虹匯款19
    萬元後按月轉帳1萬元予告訴人徐曉虹相符，故被告辯稱其
    向告訴人徐曉虹借貸20萬元，約定利息為月息5%，告訴人徐
    曉虹預扣利息1萬元後匯款19萬元，經被告於106年8月14日
    、9月12日、10月13日繳付每月利息1萬元等情，應可採信。
    另就告訴人徐曉虹於106年12月15日匯款9萬5千元部分，告
    訴人徐曉虹證述係系爭買賣契約之定金，為被告否認，並辯
    以：該9萬5千元係其向徐曉虹所借貸等語；查被告在告訴人
    徐曉虹於106年12月15日匯款9萬5千元後，陸續於107年1月1
    1日轉帳1萬元、1月17日轉帳5千元、2月12日轉帳1萬元、2
    月14日轉帳5千元、3月12日轉帳1萬5千元給告訴人徐曉虹，
    亦有前揭中國信託銀行帳戶存款交易明細可憑(見原審卷第8
    1-85頁)；對照被告在告訴人徐曉虹匯款9萬5千元之前，每
    月匯款1萬元，於告訴人徐曉虹匯款9萬5千元後，每月匯款
    增為1萬5千元，復參酌被告向徐曉虹借貸之19萬元係以本金
    20萬元預扣5%之利息1萬元、月息5%即每月利息1萬元，依相
    同計算式推算，本金10萬元預扣利息5%即5千元，月息5%為
    每月5千元，此與被告在告訴人徐曉虹匯款9萬5千元後，每
    月增加匯入5千元之金額相符；兼以被告轉帳1萬元之時間為
    8月14日、9月12日、10月13日，每月轉帳日期與告訴人徐曉
    虹匯款19萬元之日為12日相近，而被告所轉5千元之時間為1
    07年1月17日、2月14日，其每月轉帳日期與告訴人徐曉虹10
    6年12月15日匯款9萬5千元之日為15日相近，益可信該等5千
    元之款項為清償9萬5千元之利息；而告訴人徐曉虹雖又證述
    ：因被告事後比較有能力，可以一個月還1萬5千元等語，然
    若被告因手頭寬裕願每月增加清償5千元，自可一次轉帳；
    對照被告於107年1、2月間分開轉帳1萬元、5千元，可見被
    告應係刻意區隔而分開轉帳，故告訴人徐曉虹前開所證，殊
    不足採，被告所辯告訴人徐曉虹所匯9萬5千元係其向告訴人
    徐曉虹之借貸款項，並非購買系爭汽車之定金，應可認定。
  ⒎告訴人徐曉虹雖另證稱其給付現金60萬5千元予被告作為買賣
    價金等語，然為被告否認，而告訴人徐曉虹證稱其交付60萬
    5千元給被告時，並未請被告寫收據跟憑據等語，以該款項
    數額非低，又以現金交付，竟未要求被告書立任何書據，實
    與常情有違。
　⒏又告訴人徐曉虹就60萬5千元款項之交付方式及來源證述：這
    筆錢是向趙中凡借的等語，並據證人趙中凡於原審審理時證
    述：徐曉虹說要借60萬元，那時我剛退休有一筆錢，就用袋
    子裝好，當時徐曉虹與被告一起來，我把錢交給徐曉虹，時
    間是107年左右，徐曉虹借60萬元是要借給別人，記得是姓
    李的，我拿銀行用的牛皮紙袋裝，交給徐曉虹，徐曉虹交給
    被告，徐曉虹說跟車子有關，我聽不懂，重點是要借錢，是
    不是跟被告買的我不清楚，徐曉虹有講要買車，說差60萬5
    千元，他說過要買車向我借30萬元，跟60萬元應該沒關係，
    徐曉虹借60萬元用途沒有講，交錢地點在我住家門口，我交
    給徐曉虹，徐曉虹遞給被告，不清楚被告有無點收，徐曉虹
    沒有點收；我交付徐曉虹之款項是60萬5千元，徐曉虹有拿
    單子講是買賣的，單子是買賣合約書，是之前就拿汽車買賣
    合約書給我看，意思是將來要買賣這部車子，合約書上寫誰
    的名字已經忘記，我與徐曉虹錢往來次數頻繁，徐曉虹借錢
    給我不太有，有可能錢放我這邊，不太記得這事，我沒有欠
    徐曉虹，曾代徐曉虹保管錢，第二天拿走，金額有10萬元，
    20萬元應該沒有，之前在檢察事務官訊問時說徐曉虹要買車
    錢不夠，要借30萬元，不記得是否為同件事，被告與徐曉虹
    到我住家拿現金時，用牛皮紙袋裝，印象是60萬元，我看到
    徐曉虹把我給他的現金放到袋子裡面，直接交給被告，牛皮
    紙袋是我拿的，袋子裡是30萬元還是60萬元沒有很清楚，我
    直接看到徐曉虹交給被告，我看一眼就回家，徐曉虹要借60
    萬元，有陸續還，還欠10幾萬元，徐曉虹沒事就向我借錢，
    都有還錢信用很好，交錢時只有我、徐曉虹與被告三人在場
    ，我把錢交給徐曉虹就離開，沒有看到徐曉虹把錢交給被告
    ，徐曉虹沒有簽收據，沒有親眼看到徐曉虹與被告交接，沒
    有看到被告簽收據，也沒有看到被告拿合約書給徐曉虹，就
    算交錢之前徐曉虹有拿合約書給我看，我也忘記了，徐曉虹
    拿買賣合約書給我看，但我不屑一顧，我交給徐曉虹的牛皮
    紙袋裡的錢，我認知是60萬元，是不是那天交30萬元不清楚
    等語（見原審卷第288-292、295-297、299-303頁）。
　⒐關於證人趙中凡上開證述，茲審酌如下：
　⑴關於交付金額一情，證人趙中凡證稱：徐曉虹說要借錢，說6
    0萬元就好等語；後稱：他說買車差60萬5千元等語；又改稱
    ：徐曉虹說過要買車跟其借30萬元等語，若再參酌徐曉虹前
    開就借貸款項之證述，則徐曉虹、趙中凡就關於徐曉虹向趙
    中凡借款之數額為何，證述並不一致。
　⑵關於交付款項之目的，證人趙中凡一開始證稱：徐曉虹借60
    萬元是要借給別人，記得是姓李的等語，後又稱：徐曉虹有
    講要買車，說差60萬5千元等語；復稱：徐曉虹借60萬元用
    途沒有講等語，所證亦不一致。　　
　⑶關於款項之交付方式，據告訴人徐曉虹證述：60萬5千元是在
    趙中凡家門口給的，當時我、趙中凡及被告3人在門口，我
    沒有清點趙中凡交付的款項等語，此固與證人趙中凡之證述
    相符，然審酌告訴人徐曉虹證述所交付之款項高達60萬5千
    元，且款項係告訴人徐曉虹向趙中凡借貸所得，理應於交付
    款項當時當面清點，以免款項短少責任無法釐清；復參告訴
    人徐曉虹證述：我交付60萬5千元給被告時，沒有請被告寫
    收據跟憑據等語，則依告訴人徐曉虹所述，其交付60萬5千
    元給被告，不僅未當面點收，亦未要求被告簽立收據，顯不
    合理。又告訴人徐曉虹證述：趙中凡用袋子裝60萬5千元給
    我，我沒有點收等語，此與證人趙中凡所證：我看到徐曉虹
    把現金放到袋子裡面，直接交給被告等語，亦有出入。　
　⑷關於證人趙中凡就是否親見買賣合約書乙情，證人趙中凡先
    證稱：我交付徐曉虹之款項是60萬5千元，徐曉虹之前就拿
    汽車買賣合約書給我看等語；後稱：沒有看到被告拿合約書
    給徐曉虹，就算交錢之前徐曉虹有拿合約書給我看也忘記了
    等語；復稱：徐曉虹拿買賣合約書給我看，但我不屑一顧等
    語；則證人趙中凡是否見到汽車買賣合約書，所證亦不一致
    ；而其所證：徐曉虹之前就拿汽車買賣合約書給我看等語，
    亦與徐曉虹所證：我與被告離開後被告才把合約書交給我等
    語不符。
　⑸從而，告訴人徐曉虹有無交付60萬5千元給被告，除告訴人徐
    曉虹之指述外，並無證據可資證明。
  ⒑綜上所述，本件告訴人徐曉虹就買賣契約成立時間、系爭汽
    車車貸應如何處理之證述反覆，就其向證人趙中凡借貸以交
    付被告之數額證述不一，而證人趙中凡就貸與告訴人徐曉虹
    款項之數額、告訴人徐曉虹借貸目的、有無親見買賣合約書
    等，亦證述不一致，復參本件告訴人徐曉虹所提買賣合約書
    除李明之簽名、蓋章外，其餘條款均留白，甚且告訴人徐曉
    虹交付款項時未要求被告簽立收據或憑據，凡此種種，可見
    告訴人徐曉虹所述其受被告詐欺，向被告購買系爭汽車云云
    ，難認為真實。而告訴人徐曉虹所匯9萬5千元係借貸予被告
    之款項，已如前述，並非告訴人徐曉虹所稱購車之定金，從
    而本件被告並無施用詐術使徐曉虹陷於錯誤，而向其購買系
    爭汽車之行為，是以，公訴人所提出之證據及本院調查證據
    之結果，就公訴意旨所指被告詐欺告訴人徐曉虹之行為，尚
    無從使本院達到毫無合理懷疑而得確信為真實之程度，是被
    告此部分犯行尚屬不能證明，揆諸前揭法條及判決意旨，自
    應為被告無罪判決之諭知。
六、原審以被告犯罪不能證明而為其無罪之諭知，本院核其認事
    用法並無違誤。檢察官上訴意旨指摘原判決認事用法不當，
    請求本院撤銷改判云云，惟檢察官僅就原審依職權為證據取
    捨及心證形成之事項，再為爭執，並對於原審取捨證據及判
    斷其證明力職權之適法行使，仍持己見為不同之評價，並未
    提出足以影響原判決之新事證，檢察官所負提出證據與說服
    責任之實質舉證責任既仍有欠缺，即應蒙受不利之訴訟結果
    。從而，檢察官提起上訴自難認有理由，應予以駁回。
據上論結，應依刑事訴訟法第368條，判決如主文。
本案經檢察官吳咨泓提起公訴，檢察官徐鈺婷提起上訴，檢察官
葉耿旭到庭執行職務。
中　　華　　民　　國　　111 　年　　3 　　月　　31　　日
                  刑事第三庭    審判長法  官  陳連發
                                      法  官  洪榮家   
                                      法  官  何秀燕
以上正本證明與原本無異。
不得上訴。
　　　　　　　　　　　　　　　　　　　書記官  翁心欣
中　　華　　民　　國　　111 　年　　3 　　月　　31　　日

【卷目索引】
⒈嘉義市政府警察局第二分局嘉市警二偵字第1080700480號卷，
  即警卷 
⒉108年度偵字第1935號卷，即偵1935卷 
⒊108年度交查字第1525號卷，即交查1525卷 
⒋108年度交查字第2601號卷，即交查2601卷 
⒌109年度交查字第224號卷，即交查224卷 
⒍原審109年度易字第383號卷，即原審卷 
⒎本院110年度上易字第11號卷，即本院卷